【裁判字號】    98,訴,110
【裁判日期】    980327
【裁判案由】    分割共有物
【裁判全文】
臺灣嘉義地方法院民事判決  98年度訴字第110號
原      告  甲○○
被      告  乙○○
            丙○○
上列當事人間請求分割共有物事件，本院於民國97年3月13日言
詞辯論終結，判決如下：
    主  文
兩造共有嘉義縣義竹鄉○路○段○路小段九八五號之土地，應予
變價分割，其賣得價金按兩造各三分之一之比例分配。
訴訟費用由兩造各負擔三分之一。
    事實及理由
一、原告起訴主張：
    查嘉義縣義竹鄉○路○段○路小段985號土地為兩造所共有
    ，應有部分各為3分之1。按各共有人得隨時請求分割共有物
    ，民法第824條第1項前段定有明文，本件無因物之使用目的
    不能分割或契約訂有不分割之期限，因兩造無法達成分割協
    議，爰提起本件訴訟，另因土地上尚有第三人之建物，且被
    告郭燕得尚以應有部分設定抵押權，若採原物分方式，原告
    必須承受抵押權登記，無法做有效利用，併主張變賣共有物
    ，以價金分配於各共有人之方式為分割。並聲明如主文所示
    。
二、被告抗辯：
    同意分割，但地上建物問題要處理好等詞。
三、本院之判斷：
  (一)按各共有人得隨時請求分割共有物。但因物之使用目的不能
    分割或契約定有不分割之期限者，不在此限；共有物分割之
    方法，不能協議決定者，法院得因任何共有人之聲請，命為
    分配，民法第823條第1項、第824條第2項，分別定有明文。
    又法院裁判分割共有物之分割方法，僅限原物分配、變賣分
    配及原物分配兼金錢補償三種為限，而共有物之分割方法，
    應斟酌當事人之聲明、共有物之性質、經濟效用及全體共有
    人之利益等因素決之，惟如分配原物有困難時，則應予變賣
    ，以價金分配於各共有人，最高法院57年台上字第2117號、
    51年台上字第271號著有判例闡釋甚詳。
  (二)本件原告起訴主張兩造上開土地未訂有不分割之協議，亦無
    因物之使用目的上不能分割之情形，且兩造於本院調解未果
    ，無法就分割方法達成協議，業據原告提出土地登記謄本附
    卷足憑，揆諸前揭說明，原告訴請裁判分割上揭所示土地，
    自無不合。
  (三)至於分割方案，本院審酌如下：
    因該土地正中央有被告二人之二哥所興建之水泥磚造房屋，
    業據被告陳述在卷，倘依兩造應有部分比例各三分之一為原
    物分割，勢必無法為通常之使用，將嚴重減損建物之經濟效
    益及影響全體共有人之利益，且被告郭燕得以其應有部分設
    定抵押權，若採原物分方式，原告及另一被告乙○○必須承
    受抵押權登記，無法做有效利用，故應以變價分割為適當。
    是本院審酌上情，且參酌兩造之意願，認將附表所示土地併
    予變價分割，則土地及地上建物能併同開發利用，拍賣所得
    價金亦由兩造依應有部分比例分受，對各共有人並無任何不
    利益，應屬允當之分割方案。
四、綜上所述，上開所示土地依其使用目的並非不能分割，共有
    人間亦無不能分割之約定，然迄今未能協議分割，本院審酌
    共有人之意願、發揮土地最大經濟效用及整體利用價值、及
    按原物分割無法符合全體共有人之利益等一切情狀，認將附
    表所示土地併予變賣，所得價金各按兩造應有部分之比例分
    配，堪認係適當、公允之分割方法。從而，原告本於共有人
    之資格，起訴請求變價分割上開所示土地，即屬正當，應予
    准許。
五、本件雖准原告之請求，分割主文所示土地，然分割方法係法
    院考量全體共有人之利益後，依職權所為之決定，原告既為
    共有人之一，亦同受其利，若全由敗訴當事人負擔訴訟費用
    顯失公平，爰依民事訴訟法第80條之1規定，命勝訴之原告
    亦負擔部分之訴訟費用。
六、據上論結，本件原告之訴為有理由，應依民事訴訟法第78條
    、第80條之1，判決如主文。
中    華    民    國    98    年    3    月    27    日
                  民一庭法  官  林世芬
以上正本係照原本作成
如對本判決上訴須於判決送達後20日內向本院提出上訴狀
中    華    民    國    98    年    3    月    27    日
                            書記官  許龍崑


司法院資訊處製作；財團法人民間司法改革基金會備份。
